【裁判字號】    87,上更(二),363
【裁判日期】    890619
【裁判案由】    給付承攬報酬
【裁判全文】
臺灣高等法院民事判決  八十七年度上更(二)字第三六三號
     上  訴  人  慶堂工業股份有限公司
     法定代理人  安碧蓮
     訴訟代理人  廖信憲律師
     複  代理人  林哲彥律師
     被  上訴人  台灣流力機械有限公司  設台北市○○路○段九四號二樓
     法定代理人  遲中英      .
     訴訟代理人  毛卓人      .
                 王之任      .
     參  加  人  福宏企業有限公司      設高雄市○○路二～一號
     法定代理人  王森平      .
     訴訟代理人  王義雄      .
右當事人間給付承攬報酬事件，上訴人對於中華民國八十三年三月二十一日台灣台北
地方法院八十二年度訴字第二一三０號第一審判決提起上訴，經最高法院第二次發回
更審，本院判決如左：
    主    文
上訴駁回。
第二審及發回前第三審訴訟費用，除確定部分外，由上訴人負擔。
    事    實
甲、上訴人方面：
一、聲明：
  (一)原判決不利於上訴人部分，除確定部分外，廢棄。
  (二)右廢棄部分，被上訴人在第一審之訴及假執行之聲請駁回。
  (三)第一、二審及發回前第審三訴訟費用由被上訴人負擔。
二、陳述：除與原審記載相同者，予以引用外，補稱：
  (一)兩造於八十年六月二十五日簽訂系爭二氧化碳壓縮機（下稱系爭機器）之承攬契
    約後，復於八十一年五月八日另行簽訂協議書，約定上訴人於試車完成後始支付
    被上訴人新台幣（下同）一百五十萬元，系爭機器之安裝及試車均屬被上訴人應
    負之義務及責任，被上訴人得據以請求上訴人給付系爭承攬報酬之依據，係以被
    上訴人試車完成為請求給付之停止條件，茲被上訴人既未完成系爭機器之試車，
    自不得請求上訴人給付承攬報酬。訴外人福宏企業有限公司（下稱福宏公司）因
    被上訴人不為試車，可能因時限或其他因素之考量先行運轉，故系爭機器之運轉
    與是否經試車完成係屬二事，不能以系爭機器已運轉即認定試車完成。
  (二)系爭承攬工作縱已完成，然承攬人對完成之工作應擔保其具約定之品質及無滅失
    或減少價值或不適於通常使用或約定使用之瑕疵，民法第四百九十二條定有明文
    。系爭機器因控制盤與儀器盤間溫度感應線不夠長，致使該二儀器間之管線必須
    懸空相接而不能緊貼地面舖設，造成系爭機器操作及維修過程之諸多不便，再者
    被上訴人自認若欲修補該管線須花費約一百萬元，足見溫度感應線不夠長足使其
    減少價值，是被上訴人縱已完成承攬工作，但因系爭機器有上開瑕疵，被上訴人
    依法應負瑕疵擔保責任。
  (三)因可歸責於承攬人之事由致工作發生瑕疵者，定作人除定期請求修補或解除契約
    或請求減少報酬外，並得請求損害賠償，民法第四百九十五條定有明文。系爭機
    器之瑕疵係因法國原廠技師未將當初雙方在機器安裝現場所繪製之草圖內容列入
    正式圖面，致使原廠所配置之管線因係按正式圖面配置，故未能符合現場實際安
    裝所須，產生控制盤與儀器盤間溫度感應線（毛細管）不夠長度及護蓋無法蓋上
    ，此瑕疵自屬可歸責於被上訴人之事由所致，原廠技師就本件債務之履行係屬被
    上訴人之使用人亦即履行輔助人，依民法第二百二十四條規定，被上訴人自應與
    自己之過失負同一責任，就本件溫度感應線不夠長度之瑕疵，上訴人自得請求被
    上訴人賠償損害，並以修復上述瑕疵之費用一百萬元為依據，另上訴人因被上訴
    人未完成系爭承攬工作，對訴外人福宏公司尚有買賣價金二百九十六萬元不得請
    求，上訴人以此三百九十六萬元之損害主張抵銷。
  (四)被上訴人起訴請求上訴人依承攬契約給付承攬報酬，自須由被上訴人舉證證明其
    已完成系爭承攬工作，方得據以請求上訴人給付承攬報酬。惟被上訴人依契約第
    八條：「交貨時須付spare parts與甲方（如附件）」約定所提之附件並未蓋有
    騎縫章，上訴人否認其所提附件之真正，退步言之，縱令屬實，亦係兩造約定備
    品之大略項目，此由其皆列明〝全套〞吸氣閥或〞全套〞排氣閥等項目亦可窺知
    ，故被上訴人尚未交齊備品。再者，參酌被上訴人於八十一年五月十四日傳真給
    上訴人之詳細裝櫃清單，亦足證明被上訴人應交付之備品絕非僅其所提附件上之
    六大項物品。從而，上訴人所提取自原廠所附之操作手冊中之spare  parts
    requirments，應為兩造約定備品之詳細細目，不容被上訴人徒憑粗略之大體項
    目即斷然否認其應交付於上訴人之具體詳細備品內容。
三、證據：援用第原審及發回前本院前審所提之證據。
乙、被上訴人方面：
一、聲明：上訴駁回。
二、陳述：除與原審記載相同者，予以引用外，補稱：
  (一)系爭機器已由福宏公司正式運轉四年以上，對於CO2生產之運程及產能均無任何
    影響，無不適於通常使用之瑕疵，上訴人稱其價值減少尚屬無據。
  (二)按各類工程之通例均係按正式工程圖施工，上訴人雖抗辯控制盤與儀器盤間溫度
    感應線（毛細管）不夠長度，乃係原要求控制盤放置右邊，且依草圖亦可得知係
    要求放置右邊，被上訴人不依約為之，將之改置左邊，導致溫度感應線不夠長云
    云。然該草圖無法確認為何人所繪，縱該草圖真正，亦僅為訴外人康全公司與被
    上訴人雙方於現場討論過可能安裝位置之一，尚難謂為兩造意思合致之內容，而
    康全公司嗣後傳真予被上訴人之圖亦與正式圖相同，原廠技師憑此圖繪製正式圖
    面將控制盤放置左邊，茲上訴人執意放置右邊導致溫度感應線不夠長及護蓋無法
    蓋上，此均係上訴人之問題，與被上訴人無涉。又福宏公司要求1.溫度感應線（
    毛細管）不夠長。2.新修改電路線圖與連鎖線路圖未收到。3.馬達加熱線及接地
    線未安裝。4.備品工具未交清。前三項均屬安裝之配管、配線問題，依兩造所訂
    之承攬契約應由上訴人負責系爭機器之安裝、配管及配線（上訴人與福宏公司之
    原承攬契約應由康全公司負責），被上訴人不負責系爭機器之安裝責任。
  (三)福宏公司所有工程承包均未發給試車完成証明，乃係由承包商提供試車報告供其
    審酌，上訴人一再要求被上訴人提出福宏公司之試車報告，誠然昧於福宏公司之
    習慣，事實上必須被上訴人原廠技師完成試車，方有可能出具試車運轉報告。至
    福宏公司在運轉報告上所註明「待計算」、「待澄清」字樣，實係原廠技師對於
    負責安裝之康全公司未依約配管所提出之建議，福宏公司認為此等建議需查明加
    以斟酌，而非對系爭機器有何須澄清之事由。
  (四)上訴人與福宏公司主要爭點在於備品未交清，而非試車問題，且福宏公司之訴訟
    代理人於庭訊中及書狀上一再表明，目前與上訴人之爭議僅有備品未交清一項，
    依上訴人採購發票所示，上訴人僅購買LP全套吸氣閥、排氣閥，MP全套吸氣閥、
    排氣閥，HP全套吸氣閥、排氣閥，被上訴人已全部交付，上訴人雖稱依原廠所附
    之操作手冊中之spare parts  requirments尚有其他備品，惟上訴人並未全部購
    買，自無從要求被上訴人交付。
三、證據：援用原審及發回前本院前審所提之證據。
    理    由
一、被上訴人起訴主張：上訴人向被上訴人訂購系爭機器，被上訴人已依約於八十二
    年五月三十一日在訴外人福宏公司處完成試車工作，依兩造所訂協議書第二條約
    定於試車完成後，上訴人應支付承攬報酬一百五十萬元及百分之五營業稅七萬五
    千元，共計一百五十七萬五千元，另依兩造所訂契約書十二條約定「甲方（即上
    訴人）負擔在台期間原廠技術人員食宿交通費」，而原廠技術人員前後來台三次
    ，所花食宿交通費共三十六萬七千四百十八元，其中上訴人已付十二萬二千零六
    十七元，其餘二十四萬五千三百五十一元均由被上訴人代墊，為此依承攬契約及
    無因管理之法律關係，求為命上訴人給付被上訴人承攬報酬一百五十七萬五千元
    及代墊原廠技師食宿費用二十四萬五千三百五十一元，共計一百八十二萬零三百
    五十一元之判決（原審判命上訴人給付承攬報酬一百五十七萬五千元及代墊款十
    七萬六千三百零三元，共計一百七十五萬一千三百零三元，駁回被上訴人代墊款
    六萬九千零四十八元之請求，被上訴人對於其敗訴部分並未聲明不服，而告確定
    ，上訴人對於其敗訴部分上訴本院，經本院上字審維持原審之判決，上訴人不服
    上訴最高法院，其中承攬報酬一百五十七萬五千元部分，經最高法院廢棄發回本
    院，其餘代墊款十七萬六千三百零三元部分，經最高法院駁回上訴人之上訴亦告
    確定）。
二、上訴人則抗辯試車並未完成，退步而言，縱令本件系爭承攬工作已完成，然承攬
    人對完成之工作亦應擔保其具約定之品質及無滅失或減少價值或不適於通常使用
    或約定使用之情形，本件系爭承攬工作因控制盤與儀器盤間溫度感應線不夠長，
    致使該二儀器間之管線必須懸空相接而不能緊貼地面舖設，造成儀器操作及維修
    過程之諸多不便，再者，被上訴人自認若欲修補該管線須花費約一百萬元，足見
    溫度感應線不夠長之事實，亦足使其減少價值，從而，縱令被上訴人已完成本件
    承攬工作，但因本件承攬工作有上開之瑕疵，依法自應負瑕疵擔保之責。另本件
    被上訴人就兩造間契約第八條明文，「交貨時須付spare  parts與甲方」，其所
    提之附件並未蓋有騎縫章，上訴人否認其所提附件之真正，退步言之，縱令屬實
    ，亦係兩造約定備品之大略項目，此由其皆列明〞全套〞吸氣閥或〞全套〞排氣
    閥等項目，亦可窺知。再者，參酌被上訴人於八十一年五月十四日傳真給上訴人
    之詳細裝櫃清單亦足證明被上訴人應交付之備品絕非僅其所提附件上之六大項物
    品。從而，上訴人所提取自原廠所附之操作手冊中之spareparts  requi rments
    ，應為兩造約定備品之詳細細目，不容被上訴人徒憑粗略之大體項目即斷然否認
    其應交付於上訴人之具體詳細備品內容等語，資為抗辯。
三、查系爭二氧化碳壓縮機已安裝於福宏公司，為兩造所不爭執，惟上訴人辯稱：依
    兩造所訂協議書之約定，上訴人於試車完成後始支付被上訴人一百五十萬元，惟
    該機器尚未試車完成，福宏公司亦未出具試車完成報告表，故被上訴尚不得請求
    款項，至於福宏公司因被上訴人不為試車，可能因時限或其他因素之考量先行運
    轉，故系爭機器之運轉與是否經試車完成係屬二事，不能以系爭機器已運轉即認
    定試車完成云云。然查：系爭機器自八十二年初迄今，已由福宏公司正式運轉，
    生產二氧化碳供應飲料工廠所需，業經福宏公司於本院所是認，且觀之上訴人於
    八十二年六月二日以  (82)慶堂業字第6023號函福宏公司表示「本壓縮機調整、
    試車工作業經法國原廠技師於本年五月三十一日作業完成，業已啟動使用．．．
    」，及福宏公司於八十二年八月二十六日以八十二宏字第五十二號函覆上訴人稱
    ：「向貴公司購入法國往復式壓縮機乙台，在本年六月初正式運轉，．．．」
    等語，即明系爭機器早已運轉，有上開函件各乙份為証  (證物外放)，且有福宏
    公司所提供抽樣之八十三年四月廿五日、廿九日及五月七日、十四日之「C－201
    壓縮機操作溫度壓力記錄表可按（見本院上字卷第三十四頁至三十七頁）。系爭
    機器既已啟動運轉，而啟動係較試車更進一步之程序，亦為上訴人所不爭執（見
    本院上字卷第六十六頁）。足見系爭機器已完成試車，上訴人辯稱系爭機器尚未
    完成試車云云，尚不足採。
四、本院更一審函福宏公司查詢系爭機器是否試車完成﹖福宏公司於八十六年二月二
    十二日八六宏字第○○八號函主旨固稱：「本公司向慶堂公司購買之往復式二氧
    化碳壓縮機連馬達乙套，雖已試車運轉，惟因尚有未完成部分，該公司尚未處理
    ，故本購置案尚未結案」等語，然其說明二部分，則謂：「其未完工部分及壓縮
    機零件備品，八十三年五月九日及八十四年八月二十一日曾分別去函慶堂公司，
    惟迄今仍未處理完成『如附件』，是本公司依法自得拒絕給付尾款．．．」云云
    。查八十三年五月九日函所稱未完工部分係指未按裝及零件備品未交清（見本院
    更一卷第四十二頁），惟按裝部分，依契約第十二條約定，應由甲方（即上訴人
    ）負責；八十四年八月二十一日函，則係指上訴人未將系爭機器相關配件交付福
    宏公司（見本院更一卷第四十三頁），均與被上訴人應負完成試車之義務無關，
    又依福宏公司所提之壓縮機未完成明細（見本院卷第一六八頁），除備品部分未
    交清外，其餘：(一)修改電路線圖及連銷線路圖未收到。(二)馬達加熱線接地線未裝
    。(三)控制盤與儀器盤間溫度感應線（毛細管）不夠長度等，福宏公司可自行處理
    ，此據福宏公司於本院供明（見本院卷第一六五頁）。又縱福宏公司不為處理，
    依上開說明，仍應由上訴人為之，因此尚不得以福宏公司主張上訴人仍有部分備
    品未交清，該購置案尚未結案為由，認系爭機器未完成試車。
五、上訴人辯稱被上訴人依契約第八條：「交貨時須付spare  parts與甲方（如附件
    ）」之約定，應交付上訴人spare  parts（即備品），而被上訴人所提載有六項
    備品之附件並未蓋有騎縫章，該附件並非真正，況退一步言，縱令該附件為真，
    亦係兩造約定備品之大略項目，上訴人取自原廠所附之操作手冊中之spare
    parts  requirments，應為兩造約定備品之詳細細目，故被上訴人尚未交齊備品
    云云。然查兩造所訂之契約係僅約明六套備品，有契約書附卷可按，且為上訴人
    所不爭執  (見本院上字卷第九十頁)，足見被上訴人所提出之載有六項備品之附
    件，確為系爭契約之附件，上訴人以該附件未蓋有騎縫章而否認其真正，尚非有
    據。另上訴人稱取自原廠所附之操作手冊中之  spare  parts requirments，應
    為兩造約定備品之詳細項目等語，然查兩造契約既僅訂明六項備品，並未就操作
    手冊中之全部項目訂明為契約之內容，自非上訴人買受之標的物，而被上訴人已
    將契約附件所載六項備品交付上訴人，因此上訴人自不得援引操作手冊所載備品
    之項目，作為被上訴人尚未完全交付之依據，上訴人上開辯解不足採信。至於福
    宏公司主張上訴人未交清備品，此乃上訴人與福宏公司間承攬契約之問題，與被
    上訴人無涉。
六、上訴人另主張控制盤與儀器盤間溫度感應線（毛細管）不夠長度，修復上述瑕疵
    之費用一百萬元，另上訴人因被上訴人未完成系爭承攬工作，對訴外人福宏公司
    尚有買賣價金二百九十六萬元不得請求，上訴人以此三百九十六萬元之損害主張
    抵銷云云。惟查，惟按裝部分，依契約第十二條約定，應由上訴人負責，已如前
    述，因此被上訴人不負此瑕疵之責任。又福宏公司以上訴人未交清備品而扣留二
    百九十六萬元之款項，然被上訴人已依契約交清備品予上訴人，因此上訴人以福
    宏公司所扣之款項及修復費一百萬元，共三百九十六萬元主張與應付被上訴人之
    款項抵銷云云，尚非有據。
七、兩造所訂立之協議書第二條之約定，上訴人於試車完成後，應支付上訴人一百五
    十萬元，而系爭機器已完成試車，從而被上訴人依該協議書之約定，請求上訴人
    給付一百五十萬元及該項百分之五營業稅七萬五千元，共一百五十七萬五千元，
    為有理由，應予准許。原審就此部分判命上訴人給付，經核並無違誤，上訴意旨
    就此部分指摘原判決不當，求予廢棄改判，為無理由，應駁回其上訴。
八、本件事証已臻明確，兩造其餘攻擊防禦方法，與本件判決結果不生影響，不再一
    一論述，附此敘明。
九、據上論結，本件上訴為無理由，依民事訴訟法第四百四十九條第一項、第七十八
    條，判決如主文。
中      華      民      國    八十九    年      六      月     十九     日
                                  臺灣高等法院民事第七庭
                                      審判長法  官  張  耀  彩
                                            法  官  陳  玉  完
                                            法  官  侯  東  昇
右正本係照原本作成。
如不服本判決，應於收受送達後二十日內向本院提出上訴書狀，其未表明上訴理由者
，應於提出上訴後二十日內向本院補提理由書狀（均須按他造當事人之人數附繕本）
上訴時應提出委任律師或具有律師資格之人之委任狀；委任有律師資格者，另應附具
律師及格證書及釋明委任人與受任人有民事訴訟法第四百六十六條之一第一項但書或
第二項（詳附註）所定關係之釋明文書影本。
中      華      民      國    八十九    年      六      月     二十     日
                                            書記官  游  桂  
附註：
民事訴訟法第四百六十六條之一（第一項、第二項）：
對於第二審判決上訴，上訴人應委任律師為訴訟代理人。但上訴人或其法定代理人具
有律師資格者，不在此限。
上訴人之配偶、三親等內之血親、二親等內之姻親，或上訴人為法人、中央或地方機
關時，其所屬專任人員具有律師資格並經法院認為適當者，亦得為第三審訴訟代理人
。


司法院資訊處製作；財團法人民間司法改革基金會備份。
